臺灣高等法院民事判決　　　　　　　　 95年度國貿上字第6號
上　訴　人　玉晶光電（廈門）有限公司
法定代理人　丙○○
訴訟代理人　劉永培律師
複代理　人　乙○○
被上訴　人　後藤光學股份有限公司
法定代理人　丁○○
訴訟代理人　張立業律師
複代理　人　林于椿律師
上列當事人間請求返還價金等事件，上訴人對於中華民國95年5
月3日臺灣臺北地方法院94年度國貿字第18號第一審判決提起上
訴，經本院於96年1月9日言詞辯論終結，判決如下：
    主  文
原判決廢棄。
被上訴人應給付上訴人日幣壹仟貳佰拾貳萬伍仟元，及其中壹
仟貳佰零伍萬元自民國94年1月7日起，其餘貳拾柒萬伍仟元自民
國94年3月10日起，均至清償日止按年息5%計算之利息。
第一、二審訴訟費用由被上訴人負擔。
本判決所命給付，於上訴人以新台幣壹佰壹拾肆萬元供擔保後得
假執行，但被上訴人如以新台幣佰拾玖萬陸仟柒佰柒拾元為
上訴人預供擔保，得免為假執行。
    事實及理由
一、按「民事法律關係之行為地或事實發生地跨連臺灣地區與大
    陸地區者，以臺灣地區為行為地或事實發生地」；「法律行
    為之方式，依該行為所應適用之規定」；「債之契約依訂約
    地之規定。但當事人另有約定者，從其約定」；「臺灣地區
    人民與大陸地區人民間之民事事件，除本條例另有規定外，
    適用臺灣地區之法律」，臺灣地區與大陸地區人民關係條例
    第 45條、第47條第1項、第48條第1項、第41條第1項分別定
    有明文。系爭契約之要約地及承諾地分別在大陸地區及台灣
    地區，揆諸前開說明，台灣地區為行為地。又，兩造合意適
    用中華民國法律（見原審卷第43頁），故有關法律行為之方
    式、債之契約、不當得利之準據法應適用中華民國之法律。
二、上訴人起訴主張：上訴人於民國（下同）94年1月5日、2月2
    1日先後向被上訴人訂購貨品，價金分別為日幣（下同）24,
    100,000元、275,000元，兩造約定上訴人以電匯方式預付貨
    款50% ，餘款則以被上訴人為受款人之即期、不可撤銷信用
    狀支付，被上訴人應於 94年3月11日交貨。上訴人依約於94
    年1月7日、3月10日分別預付價金12,050,000元、275,000元
    ，並開立以被上訴人為受款人之即期、不可撤銷信用狀，但
    被上訴人屆期未交貨，上訴人依民法第229條第１項、第254
    條規定，限期催告，並為解除契約之意思表示，上訴人已依
    法解除契約，並依民法第259 條第1、2款規定，請求被上訴
    人返還價金及利息。戊○○係上訴人之總經理，其有權訂立
    系爭契約，如其無權訂約，因被上訴人不知戊○○已被解任
    ，上訴人應負表見代理責任。又，如認兩造間買賣契約不生
    效力，上訴人亦得依民法第179條規定請求返還系爭價金。
    爰請求：(一)被上訴人應給付上訴人12,050,000元，及自94年
    1月7日起至清償日止按年息5%計算之利息。(二)被上訴人應給
    付上訴人275,000元，及自94年3月10日起至清償日止按年息
    5%計算之利息。
三、被上訴人則以：被上訴人於93年12月24日傳真報價單予上訴
    人，經上訴人之負責人丙○○於客戶簽認欄簽名，故兩造依
    該報價單約定，被上訴人於收到上訴人以即期、不可撤銷信
    用狀支付全部價金後２個月內交貨，惟上訴人迄未依約交付
    足額信用狀，被上訴人不負遲延交貨責任。又被上訴人之總
    經理戊○○無完全代表被上訴人訂約之權限，仍須由經辦及
    核准人員簽名，對外始生效力，上訴人之訂貨單既未經被上
    訴人之經辦及核准人員簽名，對被上訴人自不生效力等語抗
    辯。
四、原審對於上訴人之請求，判決上訴人全部敗訴，上訴人聲明
    不服，提起上訴，求為廢棄原判決後開不利於上訴人部分，
    並求為：(一)被上訴人應給付上訴人12,050,000元，及自94年
    1月7日起至清償日止按年息5%計算之利息。(二)被上訴人應給
    付上訴人275,000元，及自94年3月10日起至清償日止按年息
    5%計算之利息。(三)願供擔保請准宣告假執行。被上訴人則求
    為判決駁回上訴，如受不利益之判決，願供擔保請准免為假
    執行。
五、經查，上訴人先後向被上訴人訂購貨品，價金分別為24,100
    ,000 元、275,000元，上訴人於 94年1月7日、3月10日分別
    預付價金12,050,000元、275,000元 予被上訴人，並已開立
    以被上訴人為受款人之即期、不可撤銷信用狀，惟被上訴人
    迄未交貨等情，為兩造所不爭，並有訂單、中國建設銀行匯
    款申請書、第一銀行匯入匯款通知書、信用狀、契約書、中
    譯本、水單為證（見原審卷第6頁至9頁、47頁至50頁、68頁
    至69頁、88頁至92頁、113頁、本院卷第44頁 ）為證，堪信
    為真。
六、上訴人主張：上訴人於 94年1月5日、同年2月21日先後傳真
    訂單（下稱訂單1、訂單2）予被上訴人，經被上訴人總經理
    戊○○代表被上訴人簽回，上訴人另於 94年1月18日傳真內
    容與訂單１內容相同之英文契約予被上訴人，亦經戊○○代
    表被上訴人簽回乙節，核與證人即被上訴人前總經理戊○○
    證稱：「 我曾於93年6月至94年初擔任被上訴人的董事兼總
    經理‧‧‧ ，94年1月5日、同年2月21日訂單是我親自簽收
    ，是真正的訂單，‧‧‧，我同意該訂單內容所以簽名」等
    語（見原審卷第65頁、66頁、104頁至106頁、本院卷第73頁
    ）相符，並有訂單及其中譯本、被上訴人之基本資料查詢單
    、外商投資企業基本信息、英文契約書可證（見原審卷第６
    頁、7 頁、12頁、28頁、88頁、89頁、68頁至69頁），堪信
    為真。訂單1、訂單2既經被上訴人之總經理戊○○同意並回
    傳，依民法第153條第1項規定，契約業已成立。
七、被上訴人抗辯：(一)兩造之契約應以93年12月24日之報價單為
    準；(二)被上訴人於 94年2月22日解任戊○○之總經理職務，
    戊○○於94年2月24日代表被上訴人在訂單2簽名，對被上訴
    人不生效力；(三)依報價單格式顯示，總經理戊○○之代表權
    有限制，須由經辦及核准人員簽名，對外始生效力，訂單１
    、訂單２未經被上訴人之經辦及核准人員簽名，對被上訴人
    不生效力云云。惟查：
  (一)被上訴人於93年12月24日傳真報價單予上訴人，上訴人之負
    責人丙○○亦於客戶簽認欄簽回，有該報價單影本及中譯文
    可證（見原審卷第34頁、80頁）。惟上訴人主張：丙○○簽
    名僅表示知悉，而非訂購貨品等語。經查：
  (1)按國際貿易實務，報價單（QUOTATION)係出賣人對買受人所
    為之價格通知，性質上屬要約引誘，買受人如欲購買貨物，
    應簽發訂單（ORDER)為要約，再由出賣人為承諾，契約始成
    立。被上訴人前總經理戊○○亦證稱：「原審卷第34頁是被
    上訴人發出的報價單‧‧‧是報價給客戶，丙○○簽回只表
    示他有收到報價內容，並不是已經成立買賣契約‧‧‧，只
    是初步估價及提出條件，對方也會提出條件，通常會有多次
    的修改，這不是後來定案的買賣契約」等語（見原審卷第65
    、66、104至106頁）。故上訴人於報價單上簽名，僅係知悉
    之意。被上訴人之總經理戊○○在訂單1、訂單2上簽名承諾
    並回覆，已如前述，故兩造係依訂單1、訂單2成立契約。
  (2)上訴人雖曾傳真93年12月29日之訂單（下 稱訂單3）給被上
    訴人，有該訂單影本及中譯本可證（見原審卷第35頁、82頁
    ），但上訴人否認被上訴人有回簽訂單３。經查，上訴人雖
    傳真訂單３給被上訴人，但被上訴人無法證明其曾承諾並簽
    回上訴人，或另對上訴人為承諾之意思表示，依民法第 157
    條規定，應認被上訴人未於通常情形可期待承諾之達到時期
    內為承諾，該要約已失其拘束力。況，證人即被上訴人之前
    業務經理甲○○證稱：「訂單３這張是最原始的訂單，上面
    載明LC全額付款，訂單２是因為我們需要資金，希望上訴人
    先付一半，所以條件有變更」等語（見本院卷第53頁），訂
    單3因條件被訂單2變更，亦失其效力。故兩造並未依93年12
    月24日之報價單或訂單3成立契約。
  (3)綜上，被上訴人抗辯：兩造間之契約應以93年12月24日之報
    價單或訂單3為準云云，自不足取。
  (二)被上訴人抗辯：被上訴人於 94年2月22日解任戊○○之總經
    理職務，戊○○於94年2月24日代表被上訴人在訂單2簽名，
    對被上訴人不生效力云云，並提出順理律師事務所 94年2月
    17日94順字第0221號函、掛號郵件收件回執為證（見原審卷
    第109頁、110頁）。經查：
  (1)按「公司得依章程規定置經理人，其委任、解任及報酬，依
    左列規定定之。但公司章程有較高規定者，從其規定：‧‧
    ‧3.股份有限公司應由董事會以董事過半數之出席，及出席
    董事過半數同意之決議行之 」，公司法第29條第1項定有明
    文。
  (2)被上訴人公司之董事為丁○○、戊○○、林香梅３人，有公
    司設立登記表影本可證（見原審卷第77頁至79頁）。惟被上
    訴人並未證明董事會曾於 94年2月24日前以董事過半數之出
    席，及出席董事過半數同意之決議，依法解任戊○○之總經
    理職務，故戊○○在訂單２簽名時，仍為被上訴人之總經理
    。
  (3)證人戊○○證稱：「（法官提示原審卷第109、110頁函及回
    執）我有收到，回執記載我的住址沒錯，通常是大樓管理員
    或家人代收，實際收到日期不記得了，收到訂單２時我還在
    被上訴人公司擔任總經理，當時丁○○（即被上訴人之董事
    長）跟我約３月中旬洽談被上訴人未來的走向，當時我已經
    收到上開函件，但我還未離開被上訴人公司，被上訴人沒有
    質疑我不具總經理資格，３月中與丁○○洽談時，我還未離
    開總經理職位，丁○○把公司業務交給他太太許秋馨處理，
    所以平常業務都是許秋馨與我聯絡處理，也繼續把公司業務
    相關文件例如銀行水單、客戶聯絡事項傳真或以電子郵件給
    我‧‧‧ ，被上訴人於94年2月間搬到內湖，許邱馨從仁愛
    路辦公地點或自宅傳給我。被上訴人沒有召開董事會解任我
    的總經理職務。訂單2傳真號碼0000-0000應該是內湖辦公地
    點」；「（法官提示卷第113 頁銀行水單）該銀行水單是被
    上訴人當時的會計於94年3 月間傳給我，是有關上訴人公司
    跟被上訴人間訂單2的匯款水單」等語（見原審卷第104至10
    6頁）。
  (4)綜上，被上訴人在 94年2月24日前既未合法解任戊○○總經
    理之職務，戊○○代表被上訴人在訂單２簽名，自對被上訴
    人發生效力。
  (三)被上訴人抗辯：訂單1、訂單2未經被上訴人之經辦及核准人
    員簽名，對被上訴人不生效力云云。惟查：
  (1)按公司法第8條第2項規定：「公司之經理人‧‧‧在執行職
    務範圍內，亦為公司負責人」；「經理人在公司章程或契約
    規定授權範圍內，有為公司管理事務及簽名之權」，公司法
    第8條第2項、第31條第2 項規定甚明。被上訴人之報價單（
    見原審卷第34頁）印製經辦、核准、總經理之簽名欄位，僅
    係被上訴人內部由經辦人員擬妥報價內容，呈請上級主管核
    准，轉呈總經理簽核流程，並非限制總經理對外代表公司之
    權限。被上訴人既未證明被上訴人曾以章程或契約對戊○○
    之總經理職權加以限制，戊○○代表被上訴人簽署於上開訂
    單，對被上訴人自發生效力。
  (2)證人即被上訴人之前業務經理甲○○證稱：「（被上代問：
    訂單1、訂單2、報價單雙方同意內容，作業慣例是否訂單上
    須要由經辦人員簽名，再由總經理簽名，然後傳給對方？）
    只要總經理或是經辦人員其中１人簽名再回覆給對方就完成
    訂約手續」等語（見本院卷第53頁），足見總經理有權接單
    。
  (3)綜上，戊○○代表被上訴人在訂單1、訂單2簽名，並回傳上
    訴人，自對被上訴人發生效力。
八、上訴人先位主張：被上訴人屆期未交貨，上訴人依民法第22
    9條第1項、第254 條規定，限期催告，並為解除契約之意思
    表示，惟屆期被上訴人仍未履行，上訴人自得依法解除契約
    ，並依民法第259條第1、2款規定，請求被上訴人返還(一)12,
    050,000元，及自 94年1月7日起至清償日止按年息5%計算之
    利息。(二)275,000元，及自94年3月10日起至清償日止按年息
    5%計算之利息等語。查：
　(一)按：「給付有確定期限者，債務人自期限屆滿時起，負遲延
    責任」；「契約當事人之一方遲延給付者，他方當事人得定
    相當期限催告其履行，如於期限內不履行時，得解除其契約
    」；「契約解除時，當事人雙方回復原狀之義務，除法律另
    有規定或契約另有訂定外，依左列之規定：1.一由他方所受
    領之給付物，應返還之。2.受領之給付為金錢者，應附加自
    受領時起之利息償還之」，民法第229條第1項規定、第254
    條、第259條第1、2款定有明文。
  (二)系爭訂單1、訂單2及 94年1月18日之契約書約定，上訴人應
    於同年1月10日以電匯方式預付訂單1貨款50% ，餘款以被上
    訴人為受款人之即期、不可撤銷信用狀支付，另以電匯方式
    預付訂單2貨款，被上訴人應於94年3月11日交付系爭２筆貨
    物，上訴人已於同年1月7日、3月10日預付價金依序為12,05
    0, 000元、275,000元予被上訴人，並就訂單1所示價金餘款
    開立以被上訴人為受款人之即期、不可撤銷信用狀，惟被上
    訴人未依期交貨等情，為兩造所不爭，核與證人戊○○所證
    相符（見原審卷第65頁、66頁、104頁至106頁），並有訂單
    、匯款申請書、匯入匯款通知書、信用狀、契約書、中譯本
    、水單為證（見原審卷第6頁至9頁、47頁至50頁、68頁至69
    頁、88頁至92頁、113頁）。被上訴人自94年3月12日起即負
    遲延責任。
  (三)被上訴人雖抗辯：戊○○設立之後藤光電公司業已代被上訴
    人清償，將系爭貨物交付上訴人云云（見本院卷第19頁）。
    惟為上訴人所否認。查，證人戊○○證稱：證人亦未受被上
    訴人委任或代被上訴人交付系爭貨物予上訴人等語（見本院
    卷第73頁）。被上訴人主張第三人代為清償云云，自不足取
    。
  (四)上訴人於 95年5月30日以台北古亭郵局第1021號存證信函限
    被上訴人於函到後３日內履約，被上訴人於95年6月1日收受
    該存證信函；上訴人再於95年6月17日以台北古亭郵局第117
    2 號存證信函解除系爭契約，並請求返還價金，有存證信函
    及收件回執影本可證（見本院卷第33頁至第41頁），揆諸首
    開說明，上訴人依民法第229條第１項、第254條解除系爭契
    約，即屬有據。上訴人依民法 259條第1、2款規定，先位請
    求被上訴人給付12,325,000元（12,050,000+275,000），及
    其中12,050,000元自受領時之民國94年1月7日起，其餘275,
    000元自受領時之民國94年3月10日起，均至清償日止按年息
    5% 計算之利息，為有理由。上訴人備位主張依民法第179條
    請求部分，即不另論究。
九、綜上所述，上訴人依民法第254條、259條第1、2款規定，請
    求被上訴人給付12,325,000元，及其中12,050,000元自民國
    94年1月7日起，其餘275,000元自民國94年3月10日起，均至
    清償日止按年息5%計算之利息，為有理由。原審為上訴人敗
    訴之判決，尚有未洽。上訴意旨指摘原判決不當，求予廢棄
    改判，為有理由。爰由本院予以廢棄改判，如主文第２項所
    示。
    又兩造均陳明願供擔保宣告准免假執行，經核均無不合，爰
    分別酌定相當擔保金額准許之。
十、本件事證已臻明確，兩造其餘攻擊、防禦方法及未經援用之
    證據，經本院審酌後認對判決結果不生影響，爰不一一論列
    ，附此敘明。
十一、據上論結，本件上訴為有理由，依民事訴訟法第 450條、第
    78條、第463條、第390條第2項、第392條，判決如主文。
中　　華　　民　　國　　96　　年　　1　　月　　23 　　日
                    民事第十一庭
                        審判長法  官鄭雅萍
                              法  官薛中興
                              法  官林恩山
正本係照原本作成。
如不服本判決，應於收受送達後20日內向本院提出上訴書狀，其
未表明上訴理由者，應於提出上訴後20日內向本院補提理由書狀
（均須按他造當事人之人數附繕本）上訴時應提出委任律師或具
有律師資格之人之委任狀；委任有律師資格者，另應附具律師資
格證書及釋明委任人與受任人有民事訴訟法第466條之1第1項但
書或第2項（詳附註）所定關係之釋明文書影本。
中　　華　　民　　國　　96　　年　　1 　　月　　24　　日
　　　　　　　　　　　　　　　書記官　周淑靜
附註：
民事訴訟法第466條之1（第1項、第2項）：
對於第二審判決上訴，上訴人應委任律師為訴訟代理人。但上訴
人或其他法定代理人具有律師資格者，不在此限。
上訴人之配偶、三親等內之血親、二親等內之姻親，或上訴人為
法人、中央或地方機關時，其所屬專任人員具有律師資格並經法
院認為適當者，亦得為第三審訴訟代理人。
